臺灣高雄地方法院刑事判決　　　　　　　94年度訴字第1110號
公　訴　人　臺灣高雄地方法院檢察署檢察官
被　　　告　丙○○○
指定辯護人　本院公設辯護人　乙○○
上列被告因公共危險案件，經檢察官提起公訴（94年度偵字第40
30號），本院判決如下：
    主  文
丙○○○放火燒燬現供人使用之住宅，未遂，處有期徒刑參年捌
月。未扣案之打火機壹只，沒收。
    事  實
一、丙○○○與其丈夫丁○○平日即感情不睦，素有嫌隙。嗣於
    民國93年11月30日晚上某時許，丙○○○返回高雄縣鳳山市
    ○○街160 巷31號丁○○住處，因欲與丁○○談話而未受理
    睬，心生不滿，竟基於放火燒毀上開住宅之犯意，於同日晚
    上8 時12分許，先後在上址1 樓擺放神像之客廳、3 樓丁○
    ○之臥房及2 樓其臥房內，持渠有之打火機，接續點燃1 樓
    神桌附近之雜物、3 樓臥房地板上丁○○所有之衣物、書籍
    及2 樓臥房衣櫥內渠所有之衣物，火勢隨即延燒，丁○○發
    現起火後，因火勢過大無法自行撲滅，故報由高雄縣消防局
    鳳山消防分隊於同日晚上8 時18分許到達上址滅火，直至同
    日晚上8 時45分許始將火勢完全撲滅。造成該住宅內1 樓之
    神桌燒碳化、2 樓衣櫥燒燬、3 樓內部裝潢及傢俱燒燬，且
    外牆上方業已燻黑，惟未喪失住宅之效用，而放火燒燬現供
    人使用之住宅未果。
二、案經高雄縣政府警察局鳳山分局報請臺灣高雄地方法院檢察
    署檢察官偵查起訴。
    理  由
一、按被告以外之人於審判外之陳述，雖不符前4 條（指刑事訴
    訟法第159 條之1 至第159 條之4 ）之規定，而經當事人於
    審判程序同意作為證據，法院審酌該言詞陳述或書面陳述作
    成時之情況，認為適當者，亦得為證據；又當事人、代理人
    或辯護人於法院調查證據時，知有第159 條第1 項不得為證
    據之情形，而未於言詞辯論終結前聲明異議者，視為有前項
    之同意，刑事訴訟法第159 條之5 定有明文。本案被告丙○
    ○○對於證人丁○○於警詢及偵查中所為之陳述，於本院行
    準備程序時，均明確表示：不爭執證據能力等語（本院卷第
    23頁參照），而於本案言詞辯論終結前亦未曾就此聲明異議
    ，且本院審酌上開證人於警詢中所為陳述作成時之狀況，認
    為適當，依刑事訴訟法第159 條之5 第2 項之規定，認為係
    傳聞法則之例外，應有證據能力，核先敘明。
二、訊據被告丙○○○固坦承於上開時間在其2 樓臥房內，以打
    火機點燃衣櫥內渠所有衣物之事實，惟矢口否認有何放火燒
    燬現供人使用住宅之犯行，辯稱：伊當天晚上8 點多自外面
    返家，先在1 樓點香祭拜神明，之後叫先生4 、5 聲，先生
    都不搭理，伊覺得很生氣，就到2 樓自己房間內燒自己的衣
    服，然後上去3 樓，在先生的房間內用打火機點燃香煙抽煙
    ，之後下來1 樓時，鄰居跟伊說3 樓已經起火，伊就昏了過
    去，伊不知道為何會發生火災；1 樓不是伊放火的，伊判斷
    應該是神桌前香爐發爐自己燒起來的，而伊在2 樓是燒自己
    的衣服，因為伊有滿腹的怨氣，伊並不是要燒房子或燒死人
    ，至於3 樓則是伊不小心抽香煙點燃的云云。惟查：
    (一)上揭犯罪事實，業據證人丁○○於警詢、偵查及本院審理
      中證述明確（警卷第11頁、偵卷第8 頁、本院卷第90至95
      頁參照），並有高雄縣政府消防局火災原因調查報告書暨
      所附現場照片12張在卷可稽（警卷第6 至18頁參照），應
      堪認定。
    (二)被告雖以前揭情詞置辯；惟查，證人丁○○於本院審理時
      結證稱：高雄縣鳳山市○○街160 巷31號之房子是伊所有
      ，伊住在3 樓前面的房間，被告住在2 樓後面的房間，當
      天被告由美濃返家時，伊在2 樓被告房間內與大女兒及孫
      子一起看電視，或許當時被告有問伊話，但伊在看電視沒
      有聽到，被告就拿打火機點燃報紙，從1 樓神像開始放火
      ，再到3 樓伊房間內放火，再到2 樓被告房間內放火，伊
      看到被告放火時，有試圖要阻止被告，並與女兒嘗試要用
      衣服滅火，但火一下子就燒起來，伊只好趕緊打119 報警
      ，嗣後高雄市社會局有來看，估計燒毀損失約新臺幣（下
      同）60萬元，其中房子修理費用約需要30萬元，房間內之
      物品也都全部燒毀，損失約15萬元，另外，房子的水泥都
      剝落了，鋼筋也都露出來，掉下來的灰約有一卡車等語明
      確（本院卷第90至95頁參照）。又本件火災經高雄縣政府
      消防局火災調查課調查結果，研判起火原因為人為縱火，
      起火處為1 樓西側神桌處、2 樓南側臥室衣櫥處及3 樓北
      側臥室，而燃燒後之狀況為建築物北面3 樓外牆上方燻黑
      、1 樓西側處神桌部分燒碳化、2 樓南側臥室之衣櫥內部
      燒燬、3 樓北側臥室內部物品全部燒燬，至建築物結構本
      體則完好，有該局火災調查報告書摘要、火災現場勘查人
      員記錄、火災現場勘查記錄及原因判斷、火災出動觀察記
      錄、談話筆錄、火災現場平面及物品配置圖、現場照片12
      張等在卷可據（警卷第6 至18頁參照），亦與證人丁○○
      上揭結證情節大致相符。參以若如被告所述1 、3 樓並非
      伊所縱火，則3 處起火點既不相連貫，卻幾乎同時間接續
      起火，時間上未免過於巧合，顯見本案1 、2 、3 樓起火
      處均係被告縱火，應屬無疑。又參以被告明知在住宅內點
      火燃燒1 樓雜物、2 樓衣物及3 樓衣物、書籍，極易延燒
      住宅，竟仍於住宅內1 、3 、2 樓接續放火，且造成住宅
      內北面3 樓外牆上方燻黑、1 樓西側處神桌部分燒碳化、
      2 樓南側臥室之衣櫥內部燒燬、3 樓北側臥室內部物品全
      部燒燬之嚴重程度，有卷附照片12張可憑（警卷第6 至8
      頁參照），堪認被告確有放火燒燬上開住宅之故意，而非
      僅欲燒燬其衣物而已。是被告上開辯解均係事後卸責之詞
      ，不足採信。本件事證明確，被告犯行洵堪認定。
三、按刑法第173 條第1 項放火燒燬現有人使用之住宅罪，其直
    接被害法益，為一般社會之公共安全，雖同時侵害私人之財
    產法益，但仍以保護社會公安法益為重，況放火行為原含有
    毀損性質，而放火燒燬現供人使用之住宅罪，自係指供人居
    住房屋之整體而言，應包括墻垣及該住宅內所有設備、傢俱
    、日常生活上之一切用品。故一個放火行為，若同時燒燬住
    宅與該住宅內所有其他物品，無論該其他物品為他人或自己
    所有，與同時燒燬數犯罪客體者之情形不同，均不另成立刑
    法第175 條第1 項或第2 項放火燒燬住宅以外他人或自己所
    有物罪（最高法院79年臺上字第1471號判例參照）。次按，
    刑法第173 條第1 項之放火行為，係指已實施點燃引火之媒
    介物，足以導致目的物之燃燒而言，如已實施放火行為，而
    未使房屋達到喪失效用之程度者，即屬放火未遂。本件被告
    以一放火行為著手燒燬被害人丁○○所有之上開住宅及住宅
    內之物品，惟因被害人及時報警滅火，使上開住宅僅受有前
    揭損壞及住宅內之前揭物品燒燬，尚未使該住宅喪失其效用
    ，核其所為，係犯刑法第173 條第3 項、第1 項之放火燒燬
    現供人使用之住宅未遂罪。被告基於一放火燒燬住宅之故意
    ，於同一時、地接續在住宅內1 、3 、2 樓放火，係以一行
    為侵害同一法益，為接續犯。被告著手本件放火行為之實施
    而不遂，為未遂犯，應依刑法第26條前段規定減輕其刑。又
    被告於審理中經本院依職權將被告送請長庚紀念醫院高雄分
    院為精神鑑定，該院綜合被告個人生活史、家族史、生病史
    ，透過一般身體檢查、神經系統檢查及精神狀態檢查，並進
    行被告心理測驗，鑑定結果認為被告案發時，精神狀態並未
    達精神耗弱或心神喪失之程度，有該院94年10月19日（94
    ）長庚院高字第461601號函附被告之精神鑑定報告書1 份在
    卷可稽（本院卷第72至77頁參照），足見由被告行為時之認
    知、決意而行為之客觀事實及上開專門機構之精神鑑定結果
    觀之，應認其於行為時，對外界事務尚未失卻其正確理會、
    判斷及控制行為之能力，即未達心神喪失或精神喪失或精神
    耗弱之程度，故無從依刑法第19條規定減輕其刑，併此敘明
    。爰審酌被告在住宅內故意點火，極易引燃蔓延而造成人員
    重大傷亡及財產嚴重損害，竟僅因與其夫洽談未果致心生不
    滿，率意著手放火，對社會公共安全之危害至鉅，惟念及其
    並無前科，素行良好，有臺灣高等法院被告前案紀錄表1 份
    在卷可參，又上揭住宅並未完全燒燬，且被告於犯罪後坦承
    部分犯行，被害人亦表示原諒被告等一切情狀，量處如主文
    所示之刑，以資懲戒。至被告持以點火之打火機1 只，為被
    告所有供犯罪所用之物，雖未扣案，但不能證明業已滅失，
    爰依刑法第38條第1 項第2 款之規定宣告沒收。
四、辯護人另為被告辯護稱：被告並無前科記錄，素行良好，被
    害人亦表示原諒被告，且被告本身患有憂鬱症方面之精神疾
    病，又與其夫感情不睦達40年之久，長期隱忍，一時失慮，
    誤蹈法網，請依刑法第59條規定減輕其刑等語。惟按刑法第
    59條之酌量減輕其刑，必於犯罪之情狀，在客觀上足以引起
    一般同情，認為即予宣告法定低度刑期，猶嫌過重者，始有
    其適用，至於被告無前科，素行端正，子女眾多等情狀，僅
    可為法定刑內從輕科刑之標準，不得據為酌量減輕之理由（
    最高法院51年台上字第899 號判例意旨參照）。查本案被告
    雖與其夫丁○○平日即感情不睦素有嫌隙，且當日係被告欲
    與丁○○洽談，而丁○○不願搭理之情況下始心生不滿而縱
    火，惟被告放火當時，既明知其家人均在上開住宅內，卻仍
    率予決意縱火燒燬住宅，且接續於1 、3 、2 樓3 處點火引
    燃，不惟惡性非輕，且對家人之生命財產安全及社會公共安
    全之危害甚鉅，尚難認被告之犯罪情狀於客觀上有何足以引
    起一般同情之處，應認被告尚無前揭酌減事由之適用，辯護
    人為被告之辯稱並不可採，併此敘明。
五、末按刑法第271 條殺人罪之成立，須於實施殺害行為時，即
    具有使人喪失生命之故意，或行為人預見他人可能因其行為
    而致死亡，竟而實施其行為，致生死亡之結果，且此事實之
    發生並不違背行為人之本意。經查，被告於住宅內放火時，
    被告之夫、女兒及外孫雖均在該住宅內，但該時被告之夫、
    女兒及外孫係在房內看電視，已經證人丁○○於本院審理中
    結證屬實，是被告既非趁住宅內之家人均已入睡之際放火，
    且被告之夫、女兒及外孫亦無不能自由行動之情形，復被告
    放火後，被告之夫、女兒可立即發現並報由消防人員前來滅
    火，足認被告實無放火燒死被告之夫、女兒及外孫之意，準
    此，尚難認其於放火之初即有致人於死之故意，況放火燒燬
    現供人使用之住宅並不當然產生致人於死之結果，又依上情
    ，衡諸社會常情與經驗法則，亦難遽推被告於行為當時能預
    見放火燒燬現供人使用之住宅必致屋內之人於死結果之發生
    且不違背被告之本意，是被告上開所為與殺人罪之構成要件
    尚屬有間，亦附此敘明。
據上論斷，應依刑事訴訟法第299 條第1 項前段、刑法第173 條
第1 項、第3 項、第26條前段、第38條第1 項第2 款，判決如主
文。
本案經檢察官甲○○到庭執行職務。
中　　華　　民　　國　　94　　年　　12　　月　　27　　日
                  刑事第四庭  審判長法　官  郭玫利
                                    法  官  陳明呈
                                    法  官  陳振嘉
如不服本判決，應於收受送達後10日內向本院提出上訴書狀。
以上正本證明與原本無異。
中　　華　　民　　國　　94　　年　　12　　月　　27　　日
                                    書記官  顏宗貝
附錄本案論罪科刑法條全文：
刑法第173 條
放火燒燬現供人使用之住宅或現有人所在之建築物、礦坑、火車
、電車或其他供水、陸、空公眾運輸之舟、車、航空機者，處無
期徒刑或7 年以上有期徒刑。
失火燒燬前項之物者，處1 年以下有期徒刑、拘役或500 元以下
罰金。
第1 項之未遂犯罰之。
預備犯第1 項之罪者，處1 年以下有期徒刑、拘役或300 元以下
罰金。
